最高法院刑事判決　　　　　　　　　　　　　　　九十一年度台上字第三○七○號
　　上　訴　人　甲○○
右上訴人因強盜案件，不服臺灣高等法院中華民國九十一年三月二十一日第二審更審
判決（九十年度上更(一)字第五五二號，起訴案號：臺灣士林地方法院檢察署八十八年
度偵字第二八一六號、第五一七五號、第五一七六號），提起上訴，本院判決如左：
    主  文
原判決撤銷，發回臺灣高等法院。
    理  由
本件原判決認定上訴人甲○○有多次竊盜、脫逃前科。於民國七十九年間所犯之竊盜
案件，經判處有期徒刑四年確定，於八十年間又因違反懲治盜匪條例案件，經判處有
期徒刑十三年確定，嗣定其應執行刑為有期徒刑十六年，於八十七年八月二十一日縮
短刑期假釋出監（縮刑期滿日期為九十六年九月十八日）。詎其於假釋期間，仍不知
悔改，先後(一)與一姓名年籍不詳之成年男子，共同基於意圖為自己不法所有之犯意聯
絡，於八十八年一月十二日上午四時許，攜帶客觀上對人之生命、身體具有危險性之
鐵撬兇器一支、開山刀二把及繩索、膠帶、白色衣物、手套等物，於矇面、戴手套後
，由台北市中山區○○○路○段五十六號金福山銀樓後防火巷，以鐵撬撬開該屋鐵窗
，踰越窗戶侵入屋內，並逕至該屋二樓楊圭八、楊賴蓮鳳夫婦房間，先持刀砍傷楊圭
八，致其受有臉部裂傷（三Χ○‧六Χ○‧四公分）、左手拇指裂傷（五Χ○‧八Χ
○‧四公分、三Χ○‧四Χ○‧二公分），再以繩索綑綁楊圭八手腳、以膠帶矇住其
眼睛，另以繩索綑綁楊賴蓮鳳雙手。其中一人又至隔壁房間將楊圭八夫婦之子楊鴻裕
押來，亦以繩索綑綁其手腳、以膠帶矇住其眼睛、嘴巴，控制該三人行動，施強暴致
使不能抗拒。由上訴人持開山刀強押楊賴蓮鳳至樓下打開大型保險櫃，搜刮其內及店
內金飾、珠寶、現金等財物（詳如原判決附表一、二、三所示），得手後離去。嗣上
訴人將強盜所得之部分財物，藏置於其弟媳陳香蘭（涉犯贓物罪嫌，另案審理）在台
北市○○區○○路四段二○○巷七號五樓住處及陳香蘭於第一信用合作社內湖分社租
用之保管箱內（箱號Ｅ二五六○一號），經警方接獲線報，於八十八年四月十三日至
上開二址搜索查獲，分別扣得如原判決附表二、三所示之物。(二)上訴人與羅誠印（業
經判處有期徒刑二十年）、彭榮華（業經判處有期徒刑十二年）共同基於意圖為自己
不法所有之犯意聯絡，上訴人並基於同前之強盜概括犯意，共謀強劫財物。先由上訴
人選定台北市大同區○○○路○段十四號之永達鐘錶行作為目標後，三人於八十八年
三月二日，在羅誠印台北縣樹林鎮○○街○段四八巷五號住處計畫如何作案。議定後
，即相約於八十八年三月五日上午零時許，在台北市○○○路○段、市○○道路口集
合，並推由上訴人準備作案工具，上訴人乃攜帶客觀上對人之生命、身體具有危險性
之兇器一批（詳如原判決附表四編號一至一○）及膠帶、釣魚袋、手套、白色長袖內
衣等物，先侵入台北市大同區○○○路○段十六號之空屋（侵入建築物部分未據告訴
）。由羅誠印把風，上訴人與彭榮華則負責在該空屋二樓，以工具鑿穿與同路段十四
號永達鐘錶行相鄰之牆壁。於同日上午三時許鑿穿牆壁後，因懸掛於牆壁上之時鐘掉
落，上訴人復侵入永達鐘錶行清理掉落之時鐘碎片，同時推由羅誠印將部分不需要之
犯罪工具攜離現場後，再折返空屋，三人輪流睡覺等候。至同日上午九時許，三人以
白色長袖內衣矇面、戴手套後，侵入永達鐘錶行內（侵入建築物部分未據告訴），但
因無法打開保險箱，上訴人遂在一樓埋伏，羅誠印、彭榮華則在二樓埋伏。至同日上
午九時四十分許，永達鐘錶行店長陳鴻陽、員工劉邦福進入打開保險箱後，上訴人與
彭榮華即分別以開山刀押住陳鴻陽、劉邦福，並以膠帶綑綁二人，施強暴至使不能抗
拒，其間上訴人復持開山刀砍傷劉邦福左手（傷害部分未據告訴），而推由羅誠印下
手強盜保險箱內之勞力士金錶九十只、百達翡麗手錶十七只、愛彼錶一只、鑽戒十只
及現金新台幣（下同）六萬九千六百元，得手後，適前來上班之會計張玉玲發現情況
有異，高喊搶劫。上訴人與彭榮華、羅誠印先後逃離現場，上訴人雖順利逃逸，惟羅
誠印為追躡在後之台北市政府警察局大同分局延平派出所巡邏警員當場逮捕，彭榮華
則在台北市○○路中興醫院旁為聞訊前來之員警逮捕，警方並循線扣得如原判決附表
四所示之犯罪工具一批。嗣並依據羅誠印、彭榮華於偵查中供稱上訴人係共犯而查獲
等情，因將第一審判決撤銷，經比較行為時法及裁判時法後，改判仍論處上訴人共同
連續意圖為自己不法之所有，毀壞牆垣、攜帶兇器、結夥三人以上，以強暴至使不能
抗拒，而取他人之物罪刑（處有期徒刑十八年），固非無見。
惟查：（一）證據之證明力，由法院自由判斷，固為刑事訴訟法第一百五十五條第一
項所明定，惟此項自由判斷職權之行使，不得違背經驗法則，如證據本身依照吾人日
常生活經驗所得之定則觀察，尚非毫無疑竇時，即難據採為判決之基礎。原判決認定
其附表三所示之紙鈔係金福山銀樓遭強盜之盜贓，而不採納陳香蘭供稱該紙鈔係伊所
有等語，係依憑告訴人楊圭八證稱：「我遭強盜之舊版新台幣百元紙鈔中有鈔票號碼
連號之紙鈔，係八年前客人向我買金子時所交付，我當時正在打電話，順便記於電話
號碼簿上」及其於第一審提出上載有部分紙鈔號碼之電話簿為其證據資料。惟扣案之
百元舊版紙幣於目前仍可在市面上流通使用（見第一審卷第四一九頁至第四二一頁）
，則楊圭八於客戶持現金向伊購買金飾時，順手登錄紙幣號碼，動機究係何在﹖有無
必要﹖是否與民間交易經驗合﹖關係楊圭八前開指述是否合乎經驗法則，自有深入
查明剖析釐清之必要。（二）刑事訴訟法第三百條所謂法院為科刑判決時，得就起訴
之犯罪事實，變更檢察官所引應適用之法條，係指法院得在事實同一之範圍內，自由
認定事實，適用法條而言。而刑法第二條第一項規定則係刑法上所謂之「從新、從輕
」主義，乃被告行為後，刑罰法律變更，應如何適用法律之原則。二者適用之情況不
同，不容混淆。依原判決理由說明：「被告（即上訴人）行為後，懲治盜匪條例已於
九十一年一月三十日公告廢止，原該條例所規定之各罪，回歸適用普通刑法。而刑法
有關強盜罪之相關規定，亦於同日修正公告。茲被告犯罪時普通刑法有關強盜之規定
，因適用懲治盜匪條例而停止適用，而被告行為後，該懲治盜匪條例既已公告廢止，
則本件被告所犯之強盜犯行，自應以犯罪時法之懲治盜匪條例與裁判時法之普通刑法
為比較有利於被告與否之標準。被告毀壞牆垣、攜帶兇器、結夥三人以上，致使他人
不能抗拒而強劫他人財物，並持刀砍傷告訴人楊圭八，核被告所為係犯現行刑法第三
百二十八條第一項、第三百三十條第一項之加重強盜罪及同法第二百七十七條第一項
之傷害罪」，顯意指係依刑法第二條第一項前段規定，適用裁判時之法律論處上訴人
罪刑。惟其理由又謂：「公訴人認被告所犯之強劫犯行係犯懲治盜匪條例第五條第
一項第一款之普通盜匪罪，起訴法條，未及比較適用修正後之現行刑法，尚有未洽，
應予變更」，另據上論斷欄，則援引刑事訴訟法第三百條規定，而未引用刑法第二條
第一項前段，其適用法則，自屬可議。（三）被告未經自白又無證據，不得僅因其拒
絕陳述或保持緘默，而推斷其罪行，為刑事訴訟法第一百五十六條第三項所明定。又
犯罪事實應依證據認定之，無證據不得推定其犯罪事實，復於同法第一百五十四條著
有明文。故被告否認犯罪事實所持之辯解或反證，縱屬不能成立，仍不能以此資為積
極證據應予採信之理由。原判決理由說明：「被告所辯上開贓物係顏柏森委託處理一
節，顯非事實，自難採信。苟被告係自第三人處間接取得，而非直接強盜取得前開贓
物，理當得以陳明交付贓物者究為何人。然被告所供之顏柏森並非交付贓物之人，已
如前述；被告復未能合理交代其贓物之來源；參以前開贓物均係鑽石、珠寶、金飾等
貴重之財物，數量且亦不少，衡情應非自其他合法之管道取得，被告應係以強盜手段
取得前開贓物」，顯然違背證據法則。（四）警方在陳香蘭向台北市第一信用合作社
內湖分社承租之編號二五六０一號保管箱內查獲之金飾、鑽戒、金幣等財物，陳香蘭
始終堅稱均係伊所有，與上訴人無關，並提出部分金飾、鑽戒及金幣之保單影本為證
（見偵九００三號卷第一宗第三六頁、第三七頁，第一審卷第三九二頁、第三九三頁
、第三九八頁至第四一八頁），而第一審法院就扣案證物進行勘驗時，陳香蘭與楊圭
八仍各執一詞，均主張為其所有（見第一審卷第三八七頁至第三九六頁），則扣自陳
香蘭上開保險箱內之財物，是否確係其提出保單上所載之銀樓售出﹖關係上開扣案財
物是否係金福山銀樓遭強盜之盜贓，自應查證明白。原判決就楊圭八對扣案物品所為
之指認與陳香蘭上開供述及所提出之保單，究以何者為可採，俱未審認、說明，於法
有違。（五）審理事實之法院，本乎發見實質的真實之本旨，對於案內一切與認定事
實、適用法律有關之證據，除認為不必要者外，均應詳為調查，然後基於調查所得之
心證，以為判斷之基礎。故證據雖已調查，若尚有其他必要部分並未調查，即與證據
未經調查無異，如遽行判決，仍難謂無刑事訴訟法第三百七十九條第十款規定所稱應
於審判期日調查之證據未予調查之違法。上訴人始終否認曾參與永達鐘錶行搶案，辯
稱：八十八年三月五日上午九時許，伊至新光醫院就診，不可能出現在永達鐘錶行。
嗣第一審法院向新光醫院函詢，該院雖覆稱：「病人（指上訴人）於八十八年三月五
日上午十時四十三分於本院急診就診」（見第一審卷第一七二頁），惟赴醫院求診，
自掛號迄醫師實際看診，往往需相隔一段時間，乃本院職務上知悉之事實，則上訴人
究係何時至新光醫院掛號，攸關其提出之不在場證明能否成立，自屬對其利益有重大
關係之證據，原判決就此未予查證，自難謂已盡調查能事。以上，或係上訴意旨所指
摘，或為本院得依職權調查之事項，應認原判決仍有撤銷發回更審之原因。又原判決
關於傷害楊圭八部分，因與發回部分有裁判上一罪關係，基於審判不可分之原則，應
併予發回。
據上論結，應依刑事訴訟法第三百九十七條、第四百零一條，判決如主文。
中      華      民      國    九十一    年      六      月      六      日
                              最高法院刑事第一庭
                                  審判長法官  施  文  仁
                                        法官  林  永  茂
                                        法官  蕭  仰  歸
                                        法官  花  滿  堂
                                        法官  陳  世  淙
      右正本證明與原本無異
                                              書  記  官
中      華      民      國    九十一    年      六      月     十二     日
